臺灣高等法院高雄分院民事判決　　　　 99年度上易字第136號
上　訴　人　洪江定
訴訟代理人　洪修樑
　　　　　　馬陳棠律師
被上訴人　　洪松田
訴訟代理人　王進勝律師
　　　　　　黃淑芬律師
　　　　　　陳慧錚律師
上列當事人間請求拆屋還地事件，上訴人對於民國99年4 月27日
臺灣澎湖地方法院98年度訴字第47號第一審判決提起上訴，本院
於100年1月12日言詞辯論終結，判決如下：
    主  文
上訴駁回。
第二審訴訟費用由上訴人負擔。
    事 實 及 理 由
一、上訴人起訴主張：坐落澎湖縣馬公市○○段1887、1888、18
    89、1890地號土地（下稱1887、1888、1889、1890號土地）
    均為伊所有，被上訴人未經伊同意，擅自於1889、1890號土
    地上興建同段244 建號，門牌號碼澎湖縣馬公市西文澳162
    之4 號，占用位置如附圖編號C 、D 部分所示，占用面積為
    146.75（46.53+100.22=146.75 ）平方公尺、7.97平方公尺
    之房屋暨附屬建物晒衣間（下合稱系爭房屋），並於1887、
    1888 、1889 、1890號土地上搭建相毗連之鐵皮及水泥車庫
    各1 座，占用位置分別如附圖編號A 、B 部分所示，占用面
    積分別為169.75（118.12+51.63=169.75 ）平方公尺、228.
    43（152.94+69.56+0.83+5.1=228.43）平方公尺（下稱系爭
    鐵皮及水泥車庫），而無權占有伊所有之土地。爰依民法第
    767 條規定，聲明請求被上訴人將系爭房屋、系爭鐵皮及水
    泥車庫等地上物拆除，並將1887、1888、1889、1890號土地
    占用部分返還予伊。
二、被上訴人則以：上訴人係伊之父，早於30餘年前即將1887、
    1888、1889、1890號土地分贈與伊及伊弟洪雨水（已），
    雖當時未辦理土地所有權移轉登記，惟伊興建系爭房屋後，
    於74年間欲申辦建物第一次登記時，上訴人尚出具土地使用
    同意書供伊申請登記，又伊搭建系爭鐵皮及水泥車庫，上訴
    人亦出具自用大貨車停車場使用同意書，以供伊向監理機關
    申辦自用大貨車停車場地同意使用證明文件，是伊係經上訴
    人同意而使用上開4 筆土地，兩造間有未定期限使用借貸關
    係存在，伊並非無權占有等語，資為抗辯。
三、原審經審理後，為上訴人敗訴之判決，上訴人不服，提起上
    訴，並於本院聲明：(一)原判決廢棄；(二)被上訴人應將1887、
    1888、1889、1890號土地上，如附圖編號A （即系爭鐵皮車
    庫，占用1887號土地118.12平方公尺、占用1888號土地51.6
    3 平方公尺）、B （即系爭水泥車庫，占用1887號土地152.
    94平方公尺、占用1888號土地69.56 平方公尺、占用1889號
    土地0.83平方公尺、占用1890號土地5.10平方公尺）、C （
    即系爭房屋主體建物，占用1889號土地46.53 平方公尺、占
    用1890號土地100.22平方公尺）、D （即系爭房屋附屬建物
    晒衣間，占用1890號土地7.97平方公尺）所示部分之地上物
    拆除，並將占用部分土地返還上訴人；(三)第一、二審訴訟費
    用由被上訴人負擔。被上訴人則於本院聲明：(一)上訴駁回；
    (二)第二審訴訟費用由上訴人負擔。
四、兩造不爭執事項：
  (一)坐落澎湖縣馬公市○○段1887、1888、1889、1890地號土地
    （即1887、1888、1889、1890號土地，重測前為同市○○段
    318 、317 、317-4 、318-4 地號土地）均為上訴人所有。
  (二)被上訴人於74年間，在1889、1890號土地上興建同段244 建
    號、門牌號碼澎湖縣馬公市西文澳162 之4 號房屋（即系爭
    房屋，含附屬建物晒衣間；系爭房屋主體建物，如附圖編號
    C 部分所示，占用1889號土地46.53 平方公尺、占用1890號
    土地100.22平方公尺；系爭房屋附屬建物晒衣間，如附圖編
    號D 部分所示，占用1890號土地7.97平方公尺），並於同年
    7 月4 日辦畢建物所有權第一次登記。被上訴人於78年、81
    年間，在1887、1888、1889、1890號土地上搭建相毗連之鐵
    車庫及水泥車庫各1 座（即系爭鐵皮及水泥車庫；系爭鐵皮
    車庫如附圖編號A 部分所示，占用1887號土地118.12平方公
    尺、占用1888號土地51.63 平方公尺；系爭水泥車庫如附圖
    編號B 部分所示，占用1887號土地152.94平方公尺、占用18
    88號土地69.56 平方公尺、占用1889號土地0.83平方公尺、
    占用1890號土地5.10平方公尺）。
五、兩造爭點：
    被上訴人有無占用1887、1888、1889、1890號土地之法律上
    權源？上訴人依民法第767 條規定，請求被上訴人拆除系爭
    房屋及系爭鐵皮及水泥車庫等地上物，並返還1887、1888、
    1889、1890 號土地占用部分，有無理由？
  (一)按當事人主張有利於己之事實者，就其事實有舉證之責任，
    民事訴訟法第277條前段定有明文。上訴人主張被上訴人係
    無權占用1887、1888、1889、1890號土地，為被上訴人所否
    認，並辯稱伊係經上訴人同意而使用上開4 筆土地，兩造間
    存有未定期限之使用借貸關係等語。是依上開說明，自應由
    被上訴人就上訴人曾同意其使用上開4 筆土地、兩造間存有
    未定期限使用借貸關係之事實，負舉證責任。
  (二)被上訴人援引系爭房屋辦理建物所有權第一次登記、系爭鐵
    皮及水泥車庫坐落基地申請自用大貨車停車場地之相關資料
    為證。經查，核閱系爭房屋辦理建物所有權第一次登記之資
    料（見原審卷第32-46 頁），其中附含74年5 月1 日「土地
    使用同意書」乙紙（原審卷第39頁），內容略為：「右記土
    地（文澳段317-4 、318-4 ，按即1889、1890號土地）係本
    人所有，茲同意洪松田（被上訴人）先生興建房屋並辦理建
    物登記，絕無異言，特出具本土地使用同意書為據... 立土
    地使用同意書：洪江定（上訴人）」等詞；且該同意書所鈐
    蓋之上訴人印文，核與上訴人之印鑑相符，亦有上開登記資
    料內併含之印鑑證明1 紙在卷可稽（原審卷第40頁）。職是
    ，足認上開同意書確係上訴人所出具，而可徵上訴人同意被
    上訴人將1889、1890號土地作為系爭房屋之建築基地使用。
    且上開同意書內並無記載借用期限，而土地供為房屋建築基
    地使用通常亦可認借用人有借貸土地至房屋得使用期限之意
    ，是堪認上訴人確有不定期限借用系爭房屋坐落基地予被上
    訴人之意思。
  (三)其次，經原審向交通部公路總局高雄區監理所澎湖監理站（
    下稱澎湖監理站）調取系爭鐵皮及水泥車庫坐落基地申請自
    用大貨車停車場地之相關資料，據澎湖監理站函覆檢送96年
    10月16日「自用大貨（客）車停車場使用同意書」1 紙【見
    原審卷第49頁；至澎湖監理站同函檢送之另1 紙「自用大貨
    車停車場使用同意書」（原審卷第50頁），其內所載使用土
    地之地號為文澳段316-2 地號，即現今文東段1893地號土地
    ，上訴人於原審提起本訴後，於98年12月17日移轉該筆土地
    所有權登記為洪修樑（即上訴人本件訴訟代理人）所有，有
    土地登記謄本附卷可憑（原審卷第190 頁、本院卷第112-11
    3 頁），與兩造本件爭訟之1887、1888、1889、1890 號 土
    地無涉】，其內略載：「同意書人洪江定（上訴人）願將土
    地坐落澎湖縣馬公市○○段地號1888（即1888號土地）...
    ，自96年10月16日至106 年10月16日共10年提供祥田企業行
    為設置停車處之用」等詞；且上訴人未予爭執祥田企業行係
    被上訴人所經營。惟上訴人否認96年10月16日「自用大貨（
    客）車停車場使用同意書」內伊之印文為真，然證人即受僱
    於被上訴人之會計趙璧煌於本院證稱：上開96年10月16日同
    意書是伊拿去給上訴人蓋章，也是伊拿去監理站辦的；伊拿
    去時與上訴人聊聊天，並請上訴人蓋章，上訴人就自己拿章
    出來蓋；當時伊老闆（被上訴人）與上訴人已有爭吵，上訴
    人一，可是還是有蓋給伊等語（本院卷第72頁背面、第
    73 頁 ）。以證人趙璧煌所述並無明顯悖於事理或常情之處
    ，當屬可採。由是，足見上開96年10月16日「自用大貨（客
    ）車停車場使用同意書」確係上訴人親自蓋印並出具。又系
    爭鐵皮及水泥車庫（占用1887、1888、1889、1890號土地）
    於78年、81年間即興建完成，為兩造所不爭，故迄至上訴人
    出具上開同意書時止，系爭鐵皮及水泥車庫已存立長達10餘
    年，而上訴人於此期間未曾訴請被上訴人拆除，甚且於10餘
    年後之96年10月16日出具上開同意書以供被上訴人向監理機
    關辦理停車場申用手續，足徵其於被上訴人興建系爭鐵皮及
    水泥車庫初始，當無反對，且有容讓被上訴人長期繼續使用
    系爭鐵皮及水泥車庫基地之意。至上開同意書所載供為使用
    之土地及期限，固僅為1888號土地及96年10月16日起至106
    年10月16日止，然此係上訴人對監理機關就停車場行政管理
    所為之表示，如其於106 年10月16日屆期後，不再同意被上
    訴人使用，亦僅係系爭鐵皮及水泥車庫基地不得作為停車用
    地之問題，惟並不影響於上訴人有無同意被上訴人使用系爭
    鐵皮及水泥車庫基地之判斷，併此敘明。
  (四)再者，證人即上訴人女兒、被上訴人之妹洪斐玲於原審證稱
    ：伊父母將土地分給伊之兄（被上訴人）、弟（訴外人洪雨
    水，現已），被告（被上訴人）分到東邊，弟弟分到西邊
    ；後來伊兄、弟兩人各自蓋屋，伊兄（被上訴人）、弟兩人
    蓋屋時，父親都知道，父親沒有什麼反對意見；伊父母把土
    地分給伊兄、弟，伊與姐妹們均同意，全家都沒有意見等語
    （原審卷第151-153 頁）。而證人即上訴人之女婿蔡仁風亦
    於原審證述：系爭房屋蓋建期間約半年左右，原告（上訴人
    ）沒有出面反對等語（見原審卷第148 頁）。以證人洪斐玲
    、蔡仁風與兩造均係至近之血親、姻親，且無分取上開4 筆
    土地之期待，而不具利害關係，衡情當無偏頗任一方之虞，
    所言自足採信。綜合證人洪斐玲、蔡仁風前揭所述，益徵上
    訴人原即將上開4 筆土地分配予被上訴人使用，且於被上訴
    人在該4 筆土地上興建房屋、倉庫時，均無異議。
  (五)至證人蔡仁風另稱：被告（被上訴人）委託伊辦理登記（按
    指建物所有權第一次登記），伊就向岳母（即上訴人已故配
    偶）拿印章；印鑑證明係伊拿原告（上訴人）的身分證代理
    申辦，原告（上訴人）身分證係伊岳母拿給伊等語（原審卷
    第148 頁）。上訴人並據此抗辯上開「土地使用同意書」之
    出具及印鑑證明之申請係伊已故配偶所為之無權代理行為等
    語。惟上訴人於被上訴人興建系爭房屋、車庫時，均無異議
    ，已據證人洪斐玲、蔡仁風證述如前；而夫妻之生活共同關
    係密切，上訴人已故配偶於上訴人同意被上訴人蓋建房屋、
    車庫之情形下，交付上訴人印鑑章及身分證予蔡仁風，以供
    辦理系爭房屋之建物所有權第一次登記，並無悖於社會生活
    常情。是自難僅憑蔡仁風所述上訴人之印鑑章、身分證係其
    已故配偶所交付，遽謂上訴人已故配偶係違反上訴人之真意
    而為無權代理。上訴人又稱，被上訴人於原審陳稱伊係於本
    件訴訟後，始知系爭房屋為伊所有，足見被上訴人對系爭房
    屋已否申辦建物所有權登記，並無所悉，足見上開「土地使
    用同意書」並非真正云云。惟被上訴人於原審固陳稱：伊沒
    有委託蔡仁風，伊係上法庭時才知房子係伊的，證人（指蔡
    仁風）說印鑑證明是他去辦的，伊不曉得，但辦理印鑑證明
    要本人去辦理等語（原審卷第150 頁）。然系爭房屋係被上
    訴人所興建，此業據證人洪斐玲、蔡仁風證述明確，被上訴
    人亦一向如此主張，且於本件始終堅稱伊係經上訴人同意而
    使用上開4 筆土地，而全無不欲繼續享有系爭房屋所有權或
    使用支配權益之意思，是此，足見容或被上訴人不知有他人
    為其辦妥系爭房屋之建物所有權第一次登記，惟系爭房屋登
    記為被上訴人所有，並不違反其本意，且其主張係經上訴人
    同意始於上開4 筆土地興建系爭房屋，亦與上開「土地使用
    同意書」顯示之內容並無二致；遑論，上開「土地使用同意
    書」內之印文與上訴人之印鑑係屬相符，已如前述。是自無
    從僅憑被上訴人不知系爭房屋已辦妥建物所有權登記而遽認
    上開「土地使用同意書」非屬真正。據上，上訴人所辯前述
    各節，均無可取。
  (六)綜合前述，堪認上訴人原已將1887、1888、1889、1890號土
    地分配予被上訴人使用，於被上訴人興建系爭房屋、系爭鐵
    皮及水泥車庫時自始無異議，甚且出具「土地使用同意書」
    、「自用大貨（客）車停車場使用同意書」以供辦理系爭房
    屋建物所有權第一次登記，及申請自用大貨車停車場地，是
    被上訴人主張兩造就上開4 筆土地存有未定期限使用借貸關
    係，洵屬可取。末按，借用人應於契約所定期限屆滿時，返
    還借用物；未定期限者，應於依借貸之目的使用完畢時返還
    之，民法第470 條第1 項前、中段定有明文。本院斟酌被上
    訴人借用上開4 筆土地興建系爭房屋、系爭鐵皮及水泥車庫
    等，係以居住、營業為目的；而系爭房屋、系爭鐵皮及水泥
    車庫係自74年起至81年陸續興建，迄今僅約20餘年，結構仍
    屬完整，外觀無明顯破敗、損壞之跡象，此經本院囑託原法
    院勘驗並製有現場照片在卷可稽（見本院卷第41-46 頁），
    是足認系爭房屋、系爭鐵皮及水泥車庫均堪使用，且被上訴
    人至今繼續居住並使用系爭房屋及系爭鐵皮及水泥車庫，依
    其借貸目的並未使用完畢，揆諸前揭規定，被上訴人目前尚
    毋需返還系爭房屋、系爭鐵皮及水泥車庫坐落之基地予上訴
    人，而仍有占用該等基地之法律上權源。
六、從而，上訴人主張被上訴人使用上開4 筆土地如附圖編號A
    、B 、C 、D 所示部分係屬無權占用，為不足採。上訴人本
    於民法第767 條規定，請求被上訴人拆除系爭房屋及系爭水
    泥及鐵皮車庫等地上物，並返還1887、1888、1889、1890號
    土地占用部分，為無理由，不應准許。原審為上訴人敗訴之
    判決，並無不合。上訴意旨指摘原判決不當，求予廢棄改判
    ，為無理由，應予駁回。
七、兩造其餘攻擊防禦方法，無礙本件勝負之判斷，爰不一一論
    敘，附此敘明。
八、據上論結，本件上訴為無理由，依民事訴訟法第449 條第1
    項、第78條，判決如主文。
中    華    民    國   100    年    1     月    26    日
                            民事第三庭
                                審判長法官  張國彬
                                法      官  吳登輝
                                法      官  甯  馨
以上正本證明與原本無異。
本件不得上訴。
中    華    民    國   100    年    1     月    26    日
                                書  記  官  施耀程